臺灣高等法院臺南分院刑事判決　　　　　九十年度上訴字第五九五號　Ａ
　　　上　訴　人
　　　即　被　告　甲　○　○
　　　選任辯護人　黃　紹　文　律師
右上訴人因毒品危害防制條例案件，不服臺灣雲林地方法院八十九年度訴字第四四八
號中華民國九十年三月十五日第一審判決（起訴案號：臺灣雲林地方法院檢察署八十
九年度偵字第四０一七號），提起上訴，本院判決如左：
      主      文
原判決關於連續販賣第壹級毒品罪部分撤銷。
甲○○販賣第壹級毒品，未遂，處有期徒刑捌年。扣案第壹級毒品海洛因壹小包（淨
重零點零陸公克）沒收銷燬之；毒品之外包裝（零點貳貳公克）、行動電話壹支（電
話號碼0000000000號），均沒收。
      事      實
一、甲○○與乙○○係朋友關係，緣乙○○因涉犯施用第一級毒品罪嫌，經雲林縣警
    察局虎尾分局警員於八十九年九月二十七日晚上六時五十分許，持檢察官核發之
    搜索票在雲林縣褒忠鄉○○村○○路二０六巷二一號住處查獲後，經乙○○於供
    出其毒品來源係向甲○○所購，並配合警方查緝毒品，以求人贓俱獲，乃於警方
    授意下，由乙○○在虎尾分局以電話聯繫甲○○（行動電話號碼：000000
    0000號），於電話中向甲○○偽稱欲購買價值新臺幣（下同）二千元之第一
    級毒品海洛因，甲○○竟基於販賣第一級毒品海洛因以牟利之意圖，予以應允，
    雙方並約定於二十分鐘後（即同日晚上九時三十分許），在雲林縣東勢鄉○○村
    ○○路二之六號「三頭商店」前交易，甲○○隨即備妥第一級毒品海洛因一小包
    ，並以電話聯繫不知情之丙○○騎乘機車搭載其前往「三頭商店」交易，抵達「
    三頭商店」後，甲○○未及交付海洛因，即為埋伏於附近之虎尾分局警員逮捕而
    未遂，嗣再於該商店轉角處廣告招牌下查獲甲○○為交易所攜帶之第一級毒品海
    洛因一小包（淨重０．０六公克、包裝重０．二二公克），並扣得上開被告所有
    之行動電話一支。
二、案經雲林縣警察局虎尾分局報請臺灣雲林地方法院檢察署檢察官偵查起訴。
      理      由
一、訊據上訴人即被告甲○○矢口否認有何販賣海洛因之犯行，辯稱：八十九年九月
    二十七日夜間在案發現場係因與丙○○適在附近吃麵，並非欲販賣毒品海洛因予
    乙○○，且現場查獲之海洛因一小包亦非其所有云云。
二、經查：
  (一)被告甲○○上開販賣毒品犯行所以被警查獲，乃係因證人乙○○涉犯施用第一級
    毒品罪嫌，而由雲林縣警察局虎尾分局警員於八十九年九月二十七日晚上六時五
    十分許，持檢察官核發之搜索票在雲林縣褒忠鄉○○村○○路二０六巷二一號住
    處查獲後，經乙○○於供出毒品來源，並配合警方查緝毒品，乃由乙○○在虎尾
    分局以電話聯繫被告（被告行動電話號碼為：0000000000號），於電
    話中向甲○○偽稱欲購買價值二千元之海洛因，雙方並約定於二十分鐘後（即同
    日晚上九時三十分許）在雲林縣東勢鄉○○村○○路二之六號「三頭商店」前交
    易，嗣甲○○由丙○○騎乘機車搭載其前往上址交易，在甲○○尚未及交付海洛
    因時，即為埋伏於附近之虎尾分局警員逮捕，並於逮捕後未久，在被告為警追捕
    制服之地點附近約一、二公尺處，即商店轉角處之廣告招牌下查獲扣案之第一級
    毒品海洛因一小包（淨重０．０六公克、包裝重０．二二公克）等情，業經證人
    丙○○於警訊中、證人乙○○於警偵訊時、及承辦本案之虎尾分局警員張炳麟、
    林郁庭於檢察官偵訊時分別證述綦詳（詳乙○○、傳川明八十九年九月二十七日
    警訊筆錄、偵卷第五十頁至五三頁）。復佐以被告先於偵查中供稱：「（何以『
    阿新』會交香煙給你？）乙○○打電話告訴我叫我幫他調（海洛因），『阿新』
    之人拿給我，我才交與傳川明，原先係要替乙○○調貨（海洛因），我想我沒吸
    海洛因，才送傳川明．．．」等語（詳偵卷第十二頁正面）、復於本院調查中供
    承：「（提示乙○○警訊筆錄，有何意見？）．．．他打電問我有沒有毒品，我
    說沒有毒品。他打了四、五通電話來，我說我沒有，傳川明才有。」、「（提示
    你八十九年九月二日雲林地檢署偵訊筆錄你稱原本替乙○○調貨，你想你沒有吸
    海洛因才交給傳川明，你沒有向他收錢？）．．．是乙○○問我有沒有海洛因，
    我說我問看看。」等語（詳本院九十一年一月九日、九十一年一月二十三日訊問
    筆錄），另行動電話號碼0000000000號於案發時，確為被告使用乙情
    ，亦據被告供承在卷，並有行動電話0000000000號之通聯紀錄乙冊在
    卷可佐，及上開行動電話一支扣案可資佐證，足見證人乙○○確有以電話聯繫被
    告欲購買毒品之情，益徵證人乙○○、丙○○、張炳麟、林郁庭前揭供述，應非
    子虛。
  (二)被告雖一再辯稱扣案之第一級毒品海洛因一小包非伊所有云云。然被告既先於電
    話中與證人乙○○事先約定交易地點為「三頭商店」，並依約與證人傳川明共乘
    機車前往交易，衡情自會攜帶毒品前往，否則如何交易，又被告嗣未及交付海洛
    因，即為埋伏於附近之虎尾分局警員逮捕，復於警員追捕制服被告之地點附近約
    一、二公尺處，即該商店轉角處之廣告招牌下查獲前開海洛因一小包，而販賣第
    一級毒品海洛因又係處死刑或無期徒刑之重罪，被告於犯行敗漏為警追捕之際，
    為圖卸責而將毒品丟棄，衡與常情無違，況警員張炳麟、林郁庭又與被告無何仇
    隙，自無裁贓、誣陷被告而在上開廣告招牌自置海洛因一小包之理，且查獲該包
    海洛因之處，又與被告經警逮捕之地點僅距約一、二公尺。綜上各情以觀，足證
    扣案之毒品海洛因一小包確係被告依約前往交易所攜，且於犯行敗漏為警追捕情
    急之際所棄無疑。扣案之海洛因一小包（淨重０．０六公克、包裝重０．二二公
    克），經法務部調查局鑑定，確係海洛因成分，有該局鑑定通知書一件在卷（詳
    偵卷第三二頁）可參。被告於約定之毒品交易現場遭當場逮捕，人贓俱獲，事證
    已甚明確，逕仍辯稱當時與丙○○適在附近吃麵，現場查獲之一小包海洛因非其
    所有云云，無非畏罪卸責之詞，不足採信。
  (三)雖證人乙○○翻異前詞，於本院調查中改稱：當日伊打電話約被告出來，係要還
    積欠被告之債務，並未提及欲向被告購買毒品之事云云（詳本院九十年七月二十
    五日訊問筆錄）。惟按一般證人基於人性之弱點以及事後避免得罪涉案被告之考
    量，往往有在嗣後翻異前供而改為有利於被告證述之現象，甚至諉稱其在警訊時
    所述係受警方逼迫云云，藉以避免遭被告仇視，而被告亦每利用此種情形，主張
    證人所為之指證前後矛盾或非出於本意，而請求法院排斥其證詞之可信性，惟法
    院對證人所為前後矛盾之證詞，不宜僅依表面觀察，發現其一有矛盾情形即全然
    摒棄不採，亦不應依證人事後之翻供即認其原先之證詞不實，法院為確實發現真
    實，仍有必要依前述證人人性弱點之角度深切觀察其前後所為不同之證述，何者
    係真實可信，何者係事後為避免得罪被告所為迴護之詞，而不應採信，以作為判
    決之依據。經查證人乙○○確有以電話聯繫被告欲購買毒品一節，已為被告所自
    承，且證人乙○○前揭配合警方查緝毒品，以電話向被告偽稱欲購海洛因乙情，
    迭於警偵訊供述甚明，復與證人張炳麟、林郁庭證述之情節相符，足認其此部分
    之供述，與事實相符，堪予採信，故其嗣後雖翻異前詞，改稱電話中未提及欲向
    被告購買毒品云云，要屬基於人性之弱點事後所為迴護被告之飾詞，自難採信。
  (四)復按近來政府為杜絕毒品之氾濫，對於查緝施用及販賣毒品之工作，無不嚴加執
    行，販賣毒品罪又係重罪，設若無利可圖，衡情一般持有毒品之人當無輕易將所
    持有之安非他命轉讓他人而甘冒於再次向他人購買時，而有被查獲移送法辦之危
    險之理。且不論是瓶裝或袋裝之海洛因，均可任意分裝或增減其份量，而每次買
    賣之價量，亦隨時隨雙方關係之深淺、當時之資力、需求程度及對行情之認知等
    因素，機動的調整，因之販賣之利得，除經坦承犯行，或價量均臻明確外，委難
    察得實情，職係之故，縱未確切查得販賣賺取之實際差價，但除別有事證，足認
    係按同一價格轉讓，確未牟利外，尚難執此認非法販賣之事證有所不足，致知過
    坦承者難辭重典，飾詞否認者反得逞僥倖，而失情理之平；被告雖矢口否認有販
    賣毒品之犯行，使本院無從確認被告販賣可得之利潤，惟被告與證人乙○○既非
    至親或有特殊之情誼關係，衡情被告當無甘冒刑罰制裁之重典僅按販入價格轉售
    而毫無利得，應認被告確有藉販賣安非他命之行為，從中營得不法之利益甚明。
  (五)按販賣毒品，不以販入後復行賣出為構成要件，僅須以營利為目的將毒品販入或
    賣出，有一及此，其犯罪即屬完成（最高法院二十五年非字第一二三號判例、六
    十八年臺上字第六０六號判例、八十年臺上字第四九九二號判決參照）；又按施
    用毒品者配合警方向被告偽稱欲購買毒品，實際上其雖無購買毒品之真意，惟被
    告與施用毒品者聯絡後，既依約攜帶毒品前往交易，其即有販賣毒品之故意，並
    已著手實施販賣毒品之行為，僅因購毒者無購買之真意，且遭埋伏之員警當場逮
    獲致未完成販賣該毒品之行為，仍應構成販賣毒品未遂罪（最高法院八十四年度
    臺覆字第一八一號判決、八十七年度臺上字第三二０六號判決、最高法院八十五
    年度第四次刑事庭會議決議參照）。查本件被告係因警方查獲乙○○後，經警授
    意下引誘被告出面販賣第一級毒品海洛因，被告因而攜帶第一級毒品洛因一包前
    往交易，被告雖有賣出之意，但乙○○並無買入毒品之真意，是雙方意思表示無
    從為一致而未遂。再者，行為人如以營利意圖而販賣毒品，於販入時即應論以既
    遂，縱其未及販出亦然，已見前述。但查本件查扣第一級毒品海洛因之數量僅有
    一包，又無證據證明被告於買入該扣案之第一級毒品海洛因一包時，即係本於營
    利意圖而為之，本諸罪疑唯輕之證據法則，自應推定行為人於購入該第二級毒品
    一包後，始興販賣營利之意圖，嗣因買方並無購買真意而未遂。
  (六)綜上所述，被告所辯，尚難採信，本件事證已臻明確，被告犯行洵堪認定，自應
    依法論科。
三、核被告甲○○所為，係犯毒品危害防制條例第四條第五項、第一項販賣第一級毒
    品未遂罪。被告已著手販賣毒品之行為，惟因買方無購買毒品真意而未遂，應依
    刑法第二十六條前段規定，按既遂犯之刑度減輕其刑。又其持有毒品之低度行為
    為販賣之高度行為所吸收，不另論罪。
四、原審認被告甲○○罪證明確，應予論罪科刑，固非無見。惟查(一)原審又認被告意
    圖販賣毒品牟利，並基於概括犯意，先於八十九年七月初某日晚間七、八時許，
    在雲林縣東勢鄉「穿山甲遊樂場」，販賣價值二千元之海洛因一小包予乙○○，
    得款二千元，然被告此部分犯行，應屬不能證明（詳如後述），惟原審猶為上開
    認定，即有未洽。(二)販賣毒品罪之成立，須有營利之意圖，原判決理由欄未說明
    為何被告有牟利之理由，亦有違誤。(三)毒品危害防制條例第十八條第一項之規定
    ，得諭知沒收並銷燬之者，以查獲之毒品及專供製造或施用毒品之器具為限，並
    不及於毒品之外包裝。又同條例第十九條第一項規定，犯第四條至第九條、第十
    二條、第十三條或第十四條第一項、第二項之罪者，其供犯罪所用或因犯罪所得
    之財物，均沒收之。係採義務沒收主義，自應優先於刑法第三十八條第一項第二
    款、第三款之規定而為適用。本件扣案之毒品外包裝重０‧二二公克，既係用於
    包裹毒品，防其裸露、潮濕，便於攜帶販賣，亦係供販賣毒品所用之物，應併依
    毒品危害防制條例第十九條第一項之規定宣告沒收之，方屬適法（最高法院八十
    八年度台上字第五０三三號判決參照），原判決漏未將包裝沒收，容有未洽。(四)
    另扣案行動電話一支，為被告所有供犯罪所用之物，應併依同條例第十九條第一
    項諭知沒收，原判決漏未諭知沒收，亦有未合。上訴意旨，猶執前詞，指摘原判
    決認事用法均有違誤，雖無理由，然原判決既有上述可議之處，自應由本院將原
    判決撤銷改判。爰審酌被告有施用毒品之素行（有臺灣高等法院臺南分院被告全
    國前案紀錄青在卷可參）、犯罪之動機係為牟利、販賣毒品之數量淨重僅０．０
    六公克、尚未取得販賣所得財物，然販賣毒品供人施用，將戕害自身及他人身心
    健康至鉅，嚴重危害社會秩序，及被告犯罪後猶矢口否認之態度等一切情狀，量
    處如主文第二項所示之刑，以示懲戒。扣案之物品經送驗結果確係第一級毒品海
    洛因，淨重０．八０公克、包裝重０．二０公克，已如前述，第一級毒品海洛因
    爰依毒品危害防制條例第十八條第一項前段之規定宣告沒收銷燬之；毒品外包裝
    及行動電話一支（電話號碼0000000000號）均係被告所有供販賣毒品
    所用之物，併依毒品危害防制條例第十九條第一項之規定宣告沒收。另扣案被告
    所有之另一支行動電話（電話號碼0000000000號），僅為被告用以聯
    擊證人傳川明騎乘機車載伊至案發地點之工具，顯與被告犯罪無直接關係，爰不
    宣告沒收（最高法院五十一年台非字第十三號判例參照），併此敘明。
五、公訴意旨另以：甲○○基於概括犯意，先於八十九年七月中旬許，在雲林縣東勢
    鄉東勢派出所對面之「穿山甲遊樂場」，以海洛因一小包二千元代價，販賣予乙○○一之，得款二千元。因認甲○○此部分涉有毒品危害防制條例第四條第一項
    販賣第一級毒品罪嫌云云。
六、按犯罪事實應依證據認定之，無證據不得推定其犯罪事實；又不能證明被告犯罪
    者，應諭知無罪之判決；刑事訴訟法第一百五十四條、第三百零一條第一項分別
    定有明文。所謂犯罪事實之證據，係指足以認定被告確有犯罪行為之積極證據而
    言，該項證據且須適合被告犯罪事實之認定，始得採為斷罪資料，有最高法院二
    十九年上字第三一０五號、五十三年臺上字第二七五０判例足資參照。又認定不
    利於被告之事實，須依積極證據，苟積極證據不足為不利於被告事實之認定時，
    即應為有利於被告之認定，更不必有何有利之證據。再事實之認定，應憑證據，
    如未能發現相當證據，或證據不足以證明，自不能以推測或擬制之方法，為裁判
    基礎，最高法院三十年上字第八一六號、四十年台上字第八六號判例亦可參照。
七、公訴人認為被告甲○○涉有右揭非法販賣第一級毒品海洛因罪嫌，無非係以證人
    乙○○於警訊及偵查中之供述，暨海洛因一小包、現場紀錄表、行動電話二支、
    通聯紀錄表等在卷為其所憑論據。然訊之被告矢口否認右揭犯行，辯稱：伊未曾
    販賣海洛因予乙○○等語。
八、經查：
  (一)按犯施用第一級毒品罪，供出毒品來源，因而破獲者，得減輕其刑，毒品危害防
    制條例第十七條，定有明文。因此關於販賣毒品案件，施用者所為曾向被告購買
    毒品之陳述，因屬有利於己之供詞，自須無瑕疵可指，且經調查又有其他證據足
    以證明與事實相符者，始得採為論罪科刑之論據。本件公訴人認為被告甲○○涉
    有右揭非法販賣第一級毒品海洛因罪嫌，無非係以證人乙○○於警訊及偵查中之
    供述為主要論據，惟乙○○於警訊及偵查中之供述，非惟有齟齬未合之處，且其
    先後之供述內容，亦有前後反覆不一之情（均詳如後述），復未查獲電子秤、帳
    冊、分裝袋等一般販毒者貫常持有之物品，揆諸前開說明，乙○○所為供述，能
    否據為認定被告販賣第一級毒品犯行之依據，已非無疑。
  (二)證人乙○○固於八十九年八月二十七日警訊時供稱：「因為我很少使用海洛因，
    所我只向『松輝』購買過乙次，這次是約在八十九年七月初晚上七、八點左右，
    由我打『松輝』手機0000000000號與他連絡買賣毒品，他直接叫我到
    東勢鄉一家穿山甲遊樂場內交易，這次我是以新台幣二千元向他購買海洛因毒品
    乙小包。」云云（詳乙○○警訊筆錄）、惟於八十九年九月二十八日檢察官偵訊
    時即改稱：「（到底有無向他〈甲○○〉買？）我朋友載我去東勢分駐所打手機
    向他買的，當時我朋友綽號『阿土』與他交易的，我看背後是甲○○。」、「（
    當庭指認是否甲○○？）要問我朋友，但由背後看是他，沒有看過他正面，二千
    元是我朋友交給他的，手機是我打的。」云云（詳偵卷第九頁反面、第十頁正面
    ），依乙○○上開警訊及偵查中之供述內容，乙○○先稱係與被告直接交易，自
    已見過被告之正面；嗣即改稱係伊綽號『阿土』之友人與被告直接交易，伊未看
    見被告之正面，僅見被告之背面，故伊當庭無法指認，前後供述顯有不一之重大
    瑕疵。從而，得否以證人乙○○於警偵訊中之供述，資為被告罪刑之認定，已非
    無疑。況證人乙○○於本院九十年七月二十五日調查時又改稱：伊與被告係朋友
    ，基於朋友關係，我毒癮犯時，被告雖有拿毒品給我，惟並非金錢買賣，被告並
    無販毒予伊之情云云（詳本院九十年七月二十五日訊問筆錄），是綜觀乙○○自
    警訊迄本院審理中所為證述內容，前後反覆不一，顯難遽信。
  (三)據證人乙○○於警訊中供稱伊撥打甲○○所有0000000000號行動電話
    ，與被告約定於八十九年「七月初」進行毒品海洛因交易云云，然經檢察官向臺
    灣大哥大股份有限公司函調該支行動電話八十九年七月一日至同年九月三十日之
    通聯往來紀錄，僅有八十九年七月十四日起之通聯往來紀錄，並無八十九年七月
    初之任何通聯紀錄，有該公司八十九年十一月十日八九資警五０二九六號函附之
    通聯紀錄一冊在卷可參，則證人乙○○於警訊中所為前揭供述顯與事實不符，益
    證乙○○於警訊中此部分之供述不可採。
九、綜上所述，自難僅憑證人乙○○於警訊及偵查中有瑕疵之供詞入被告於罪，另扣
    案之海洛因一小包、現場紀錄表、行動電話二支，係有關被告於八十九年九月二
    十七日晚上與乙○○進行毒品交易當場為警逮捕之證物，與被告被訴尚於八十九
    年七月初販賣毒品海洛因予乙○○一次之犯行無涉。此外，復查無其他積極證據
    足以證明被告有此部分販賣第一級毒品犯行，因認被告此部分被訴販賣第一級毒
    品罪嫌，應屬不能證明。惟公訴人認此部分犯行與前揭有罪部分犯行，有連續犯
    之裁判上一罪關係，爰不另為無罪之諭知，併此敘明。
據上論斷，應依刑事訴訟法第三百六十九條第一項前段、第三百六十四條、第二百九
十九條第一項前段，毒品危害防制條例第四條第五項、第一項、第十八條第一項前段
、第十九條第一項，刑法第十一條前段、第二十六條前段，判決如主文。
本案經檢察官廖椿堅到庭執行職務。
中    華    民    國      九十一      年      三      月        五      日
                                  臺灣高等法院臺南分院刑事第一庭
                                      審判長法官  茆    臺    雲
                                            法官  董    武    全
                                            法官  李    文    福
右正本證明與原本無異。
如不服本判決，應於判決送達後十日內向本院提出上訴狀，其未敘述理由者並應於提
出上訴狀後十日內向本院補提理由書（應附繕本)。
                                      法院書記官  李    良    倩
中    華    民    國      九十一      年      三      月        六      日
附錄法條：
毒品危害防制條例第四條第一項、第五項：
製造、運輸、販賣第一級毒品者，處死刑或無期徒刑；處無期徒刑者，得併科新臺幣
一千萬元以下罰金。
前四項之未遂犯罰之。
